【裁判字號】    95,交易,170
【裁判日期】    951218
【裁判案由】    過失傷害
【裁判全文】
臺灣桃園地方法院刑事判決             95年度交易字第170號
公  訴  人  臺灣桃園地方法院檢察署檢察官
被      告  甲○○
                      00號
選任辯護人  江仁俊律師
上列被告因過失傷害案件，經檢察官提起公訴（九十五年度偵字
第六二八九號），本院判決如下︰
    主  文
甲○○因過失傷害人致重傷，處有期徒刑陸月，如易科罰金以參
佰元折算壹日。
    事  實
一、甲○○於民國九十四年九月十四日上午，無駕駛執照而駕駛
    車牌號碼為Ｌ四－二九八八號自小客車，沿桃園縣八德市○○路由大溪往中壢方向行駛，於同日上午十時許，行經桃園
    縣八德市○○路四二四號對面時，見該處有多人聚集，甲○○明知汽車駕駛人於駕駛時，應注意車前狀況，隨時採取必
    要之安全措施，而當時天候為晴、日間自然光線、柏油路面
    乾燥無缺陷且無障礙物、視距良好，並無不能注意之情形，
    詎其竟疏未注意上情，而未採取任何安全措施即貿然直行，
    適有丙○○站立於該路口處，致其所駕自小客車右側後照鏡
    、保險桿擦撞丙○○，丙○○當場當地昏迷，雖經緊急送醫
    ，然因丙○○受有顱內出血及昏迷之傷害，經醫院開刀急救
    後，丙○○仍留有意識不清之重大難治之重傷害。甲○○於
    警員林啟瑞到場處理尚不知孰為犯罪人時，主動向警員甲○○告知其為肇事車輛之駕駛人，自首而受裁判。
二、案經丙○○之妻乙○○○訴由桃園縣政府警察局中壢分局報
    請臺灣桃園地方法院檢察署檢察官偵查起訴。
    理  由
一、訊之被告甲○○坦承確有駕車於上開時、地與被害人丙○○
    發生擦撞，惟矢口否認有何過失犯行，辯稱：當時是被害人
    突行自路旁衝入車道，伊因閃避不及，始撞及被害人云云。
    本院經查：
  (一)被告有於九十四年九月十四日上午，無照駕駛車牌號碼為Ｌ
    四－二九八八號自小客車，沿桃園縣八德市○○路由大溪往
    中壢方向行駛，於同日上午十時許，行經桃園縣八德市○○
    路四二四號對面無號誌路口處，其所駕自小客車之右側照後
    鏡、保險桿處與被害人發生擦撞等情，業據被告於警詢、偵
    查及本院審理時坦承不諱，並有道路交通事故現場圖、道路
    交通事故調查報告表(一)、(二)、桃園縣警察局舉發違反道路交
    通管理事件通知書各一紙及被告所駕自小客車車損照片七幀
    在卷足憑，自信屬實。
  (二)按汽車行駛時，駕駛人應注意車前狀況，並隨時採取必要之
    安全措施，道路交通安全規則第九十四條第三項定有明文。
    本院認本件車禍事故之發生，係因被告駕車未注意車前狀況
    ，致其自小客車右側後照鏡、右側車門處，不慎擦撞站立於
    道路邊線上之被害人而生，說明如下：
  (1)訊之被告於本院審理時亦供承：「我的車子是後視鏡擦到他
    （被害人），至於我的門旁邊凹進去，是因為被害人穿很厚
    的輪胎鞋，踢到那裡」等語，而依卷附被告所駕自小客車車
    損照片觀之，該車車損部位確實集中於該車右側後照鏡、右
    側車門部位，是本件車禍事故之擦撞點係在被告所駕自小客
    車右側後照鏡至右側車門部位乙節，應堪認定。
  (2)訊之在場證人丁○○於檢察官訊問及本院審理時雖證稱：當
    時並沒有看到被告如何撞到被害人的情形，是因為聽到碰撞
    的聲音才回頭看等語，然就案發當時的狀況，其於本院審理
    時已明確證稱：案發當時並沒有聽到剎車的聲音等語，依卷
    附之道路交通事故現場圖及現場照片觀之，亦確未見留有剎
    車之痕跡，是足徵被告於本件車禍發生之際，應係保持前行
    之狀態，而未有何緊急剎停或閃避之舉。
  (3)而就被害人於案發之際，所站立位置為何乙節，訊之證人丁○○於本院審理時證稱：案發當天因被害人的車子壞掉了，
    所以通知伊到現場協助，當時被害人的車子是停在桃園縣龍
    南路四二四號附近，伊與被害人係站在桃園縣龍南路四二四
    號對面，因該處路旁停放很多車子，所以伊只好站在道路邊
    線上，至於被害人是否也是站在邊線，伊不清楚，伊只知道
    被害人站在等伊「左後方」，伊與被害人係在等拖車前來，
    等了很久，但直到車禍發生，拖車都沒有來等語明確。是由
    證人丁○○之證詞可知，案發當日，證人與被害人係站立於
    案發現場等待拖吊車之前來，且證人丁○○係站立在道路邊
    線上，而被害人所立位置尚在其後方，而迄車禍發生為止，
    其等站立於該處已有一段時間，且於車禍發生之際，其等所
    等待之拖吊車並未出現，是自被害人與證人丁○○站立於該
    位置迄本件車禍發生為止，外在環境並無任何變化之處，是
    衡諸常情，被害人實無突變更等待位置之理，且佐以卷附道
    路交通事故現場圖及現場照片觀之，本件被害人遭撞擊後遺
    留於現場之血跡，距離道路邊線僅約一公尺，尚不及一正常
    成年人之身高，此益徵證人丁○○證稱：被害人當時是站在
    道路邊線處等語，與事實相符。據此，被害人於案發之際係
    站立於道路邊線乙節，亦堪認定。
  (4)是綜合上開所述之被告自小客車於案發之際，係直行於桃園
    縣龍南路大溪往中壢方向，且未有何剎車之舉，而被害人站
    立於道路邊線處，而遭被告自小客車右側後照鏡、右車門處
    擦撞等情觀之，本件車禍事故係肇因於被告駕駛自小客車，
    未注意車前狀況，致其所駕自小客車右側擦撞站立於道路邊
    線旁之被害人乙節，堪以認定。是被告有過失甚明，且其過
    失駕駛行為與本件車禍事故之發生，顯具有因果關係。
  (三)被告雖以前詞置辯，惟倘如被告所述，被害人斯時係突自路
    旁衝出，伊因閃避不及始撞及云云，衡以常情，被告理應會
    急踩剎車以避免撞及被害人，而遺留剎車痕於案發現場，然
    非但現場未遺留有剎車痕，在場證人亦未聽聞有剎車聲，已
    如前述，此實與常情有違。再者，案發當時雖被害人之自小
    客車係停放於桃園縣八德市○○路四二四號旁，而被害人與
    證人丁○○則係站立於該址對面，惟迄車禍發生之際，拖車
    均未抵達．已如前述，是衡諸常情，被害人實無突穿越馬路
    之理或必要，是被告前揭所辯，是否屬實，亦非無疑。且本
    件被告所駕自小客車之車損部位均係集中於右側後照鏡及車
    門處，倘被害人係如被告所述之自路旁突然衝出，致被告閃
    避不及而撞傷，則被告所駕自小客車之車損部位應係集中於
    車頭處，然觀之卷附照片，被告所駕自小客車車頭處全然未
    見有何損傷之情況，此亦悖於常理。是綜上所述，被告所辯
    ，非但與卷證不符，且亦有違事理，故自難採信。至臺灣桃
    園縣政府警察局八德分局所製作之道路交通事故現場圖上之
    肇事經過摘要雖記載係被告駕駛自小客車行至肇事地點時，
    不慎與欲穿越馬路之被害人發生碰撞而肇事等語，然此係該
    局警員依據被告之陳述所為之記載，自難據此佐證被告前揭
    所述係屬實在，亦併此敘明之。
  (四)另按「稱重傷者，謂下列傷害：一、毀敗或嚴重減損一目或
    二目之視能。二、毀敗或嚴重減損一耳或二耳之聽能。三、
    毀敗或嚴重減損語能、味能或嗅能。四、毀敗或嚴重減損一
    肢以上之機能。五、毀敗或嚴重減損生殖之機能。六、其他
    於身體或健康，有重大不治或難治之傷害。」，刑法第十條
    第四項定有明文。查本件被害人丙○○於九十四年九月十四
    日上午發生本件車禍事故後即送往長庚紀念醫院林口分院急
    救，認受有顱內出血之重傷害，同日進行開顱移除血塊手術
    ，復於同年月二十二日行氣切造口術，迄今仍意識不清、四
    肢無力，需人二十四小時照顧，仍持續住院治療等情，此有
    長庚紀念醫院林口分院所出具之診斷證明書一紙在卷足憑，
    是以被害人受傷情況堪認已達刑法第十條第四項第六款「其
    他於身體或健康有重大難治傷害」之重傷程度，應屬無疑。
    且被告之過失駕駛行為與被害人丙○○因本件事故所受重傷
    害間，有相當因果關係。
  (五)綜上所述，被告就本件車禍事故有前開過失，且被害人因此
    次車禍受有如前述之重傷害，被告之過失行為與被害人丙○○所受重傷害間顯有相當因果關係，被告自應負過失傷害致
    重傷害罪責。本件事證已明，被告犯行已經證明，應依法論
    科。
二、論罪科刑部分：
  (一)被告行為後，刑法於九十四年二月二日修正公布，於九十五
    年七月一日施行。按行為後法律有變更者，適用行為時之法
    律，但行為後之法律有利於行為人者，適用最有利於行為人
    之法律，現行刑法第二條第一項定有明文。刑法第二條本身
    雖經修正，但刑法第二條既屬適用法律之準據法，本身尚無
    比較新舊法之問題，應一律適用裁判時之現行刑法第二條規
    定以決定適用之刑罰法律，核先敘明。又以本次刑法修正之
    比較新舊法，應就罪刑有關之共犯、未遂犯、想像競合犯、
    牽連犯、連續犯、結合犯，以及累犯加重、自首減輕暨其他
    法定加減原因（如身分加減）與加減例等一切情形，綜其全
    部罪刑之結果而為比較（參見最高法院九十五年度第八次刑
    庭會議決議）。經查：
  (1)刑法第二百八十四條第一項後段過失致重傷害罪，法定罰金
    刑部分，由原定貨幣單位銀元五百元以下罰金，並依罰金罰
    鍰提高標準條例第一條前段規定提高為十倍（提高後折算為
    新台幣一萬五千元以下罰金），經依修正後刑法施行法第一
    條之一第一項、第二項前段規定，修正為貨幣單位為新台幣
    ，並就所定數額提高為三十倍，亦即修正為新台幣一萬五千
    元以下罰金，而法定罰金刑最低度部分，由修正前刑法第三
    十三條第五款規定為銀元一元以上，依罰金罰鍰提高標準條
    例第一條前段提高為十倍（提高後折算為新台幣三十元），
    修正後刑法第三十三條第五款則修正為新台幣一千元以上，
    以百元計算；就拘役部分，由修正前刑法第三十三條第四款
    之拘役：一日以上，「二月」未滿，但遇有加重時，得加至
    「四個月」，修正後刑法第三十三條第四款則修正為拘役：
    一日以上，「六十日」未滿，但遇有加重時，得加至「一百
    二十日」。
  (2)而就易科罰金之折算標準部分，由修正前刑法第四十一條第
    一項前段規定（得以銀元一元以上三元以下折算一日），並
    依修正前罰金罰緩提高標準條例第二條規定提高一百倍為銀
    元一百元以上三百元以下（即新台幣三百元以上九百元以下
    ）折算一日，修正後刑法第四十一條第一項前段則修正為得
    以新台幣一千元、二千元或三千元折算一日（裁判時罰金罰
    鍰提高標準條例第二條並已刪除）。
  (3)刑法第六十二條自首之規定，修正前之規定為：「對於未發
    覺之罪自首而受裁判者，減輕其刑。但有特別規定者，依其
    規定」，現行刑法之規定則為：「對於未發覺之罪自首而受
    裁判者，得減輕其刑。但有特別規定者，依其規定」，被告
    犯罪及自首均在九十五年七月一日施行前，自應為新舊法之
    比較（參見最高法院九十五年度第八次刑庭會議決議）。而
    現行刑法將原本自首「應」減輕其刑之規定改為「得」減輕
    其刑，比較上述修正前、後之刑罰法律，修正後之刑法並未
    有利於被告。
  (4)綜合上述，各條文修正前、後之比較，九十五年七月一日修
    正施行後之刑法規定並未有利於被告，揆諸前揭最高法院決
    議及修正後刑法第二條第一項前段、後段規定之「從舊、從
    輕」原則，自應全部適用被告行為時之法律，即修正前刑法
    之相關規定予以論處。
  (二)核被告所為，係犯行為時刑法第二百八十四條第一項後段之
    過失致重傷害罪。又被告係無照駕車，已如前述，因而致人
    受傷依法應負刑事責任，應依道路交通管理處罰條例第八十
    六條第一項規定，依法加重其刑。被告於警員林啟瑞到場處
    理，尚不知孰為犯罪人時，主動向警員告知其為肇事車輛之
    駕駛人，自首而受裁判，此有桃園縣政府警察局道路交通事
    故肇事人自首情形紀錄表一份在卷足憑，是被告係對於尚未
    發覺之犯罪自首而受裁判，應依修正前刑法第六十二條前段
    規定，依法減輕其刑。其刑有加減，依法先加重後減輕之。
    爰審酌被告無照駕車未依規定注意車前狀況，隨時採取必要
    之安全過失情節，致告訴人受有前開重大難治之傷害，且
    本件車禍發生全係肇因於被告之過失，然被告迄今仍飾詞狡
    辯，全無悔改之意，且亦未與被害人家屬達成和解等一切情
    狀，量處如主文所示之刑。並依前開說明，適用修正前刑法
    第四十一條第一項前段、修正前罰金罰鍰提高標準條例第二
    條規定，諭知易科罰金之折算標準，以示懲儆。
據上論斷，應依刑事訴訟法第二百九十九條第一項前段，道路交
通管理處罰條例第八十六條第一項，修正後刑法第二條第一項前
段，行為時刑法第二百八十四條第一項後段（即拘役與罰金刑最
低度依修正前刑法第三十三條第四款、第五款），修正前刑法第
六十二條前段、第四十一條第一項前段，罰金罰鍰提高標準條例
第一條前段，修正前罰金罰鍰提高標準條例第二條，判決如主文
。
本案經檢察官董良造到庭執行職務。
中    華    民    國    95    年    12    月    18    日
                        臺灣桃園地方法院刑事第十庭
                                審判長法  官  江德民
                                      法  官  林家賢
                                      法  官  柯姿佐
上正本證明與原本無異。如不服本判決，應於判決送達後10日內
向本院提出上訴狀（應附繕本），上訴於臺灣高等法院。
                                      書記官  蔡紫凌
中    華    民    國    95    年    12    月    18    日
中華民國刑法第284 條（過失傷害罪）
因過失傷害人者，處6 月以下有期徒刑、拘役或5 百元以下罰金
，致重傷者，處1 年以下有期徒刑、拘役或5 百元以下罰金。


司法院資訊處製作；財團法人民間司法改革基金會備份。
